臺灣臺中地方法院民事判決
110年度訴字第2616號
原      告  林志誠  
訴訟代理人  張弘明律師
被      告  吳美滿  
訴訟代理人  柯連登律師
上列當事人間請求不動產所有權移轉登記事件，本院於民國111
年2月15日言詞辯論終結，判決如下：
    主      文
原告之訴及假執行之聲請均駁回。
訴訟費用由原告負擔。
    事實及理由
一、原告主張：兩造於民國95年3月25日結婚，婚後育有3名未成
    年子女。訴外人即原告母親丁○○於99年初得知訴外人丙○○欲
    出售門牌號碼臺中市○○區○○街000號房屋（下稱系爭房地）
    ，幾經協議後於99年2月25日至丙○○家中簽約，當日由原告
    及丁○○與丙○○洽談買賣事宜，議定總價為新臺幣（下同）69
    0萬元，其中簽約款1萬元、用印款139萬元、完稅款150萬元
    、點交款400萬元，簽約款由原告於簽約當日交付，用印款
    由原告出資20萬元、被告出資119萬元，完稅款及點交款合
    計550萬元係原告以訴外人即原告父親乙○○贈與之550萬元支
    付，故系爭房地總價原告出資571萬元、被告出資119萬元。
    兩造原商議以出資金額佔買賣總價之比例來登記，但原告考
    量被告為教職人員，以其名義向銀行貸款能取得較優惠之額
    度及利率，且兩造為夫妻關係，斯時感情甚篤，遂將原告出
    資金額佔買賣總價比例之產權借名登記於被告名下。而系爭
    房地之所有權狀、買賣合約、過戶等文件均由原告持有保管
    至今，過戶費用及購屋後之修繕、家具購置等相關費用亦由
    原告支付，並共同負擔房屋稅及地價稅。爰以起訴狀繕本向
    被告終止簽約時之借名登記契約，類推適用民法第541條第2
    項，及第767條第1項中段、第179條規定，擇一判命被告將
    系爭房地之產權690分之571移轉登記予原告所有等語。並聲
    明：㈠被告應將坐落臺中市○○區○○段00000地號土地、權利範
    圍690分之571，暨同段576建號建物即門牌號碼臺中市○○區○○街000號、權利範圍690分之571等所有權移轉登記予原告。
    ㈡願供擔保，請准宣告假執行。
二、被告則以：被告確為系爭房地之所有權人，因原告感念被告
    工作繁忙，且歷盡做試管嬰兒的辛苦而懷雙胞男胎，兩造早
    已決定購得系爭房地後登記在被告名下。99年2月25日係由
    被告、丙○○在代書甲○○見證下簽訂不動產買賣契約書（下稱
    系爭買賣契約），並約明總價690萬元，原告當天並未出席
    ，被告於簽約後陸續給付系爭房地價款，實際購屋資金除原
    告資助20萬元外，其餘則賴被告儲蓄及公公無償資助550萬
    元。嗣被告並按期繳納房屋稅、地價稅及水電費，然收據遭
    原告於109年間離家時攜走，被告購屋後原告所支出之費用
    ，僅是基於家中一份子而幫忙支出之裝潢費用，被告亦有支
    出裝潢木地板、家電用品等費用。兩造間就系爭房地並無借
    名登記關係，詎原告於109、110年間向被告提出離婚要求未
    果，竟藉口當年兩造就系爭房地有借名登記之協議而濫行起
    訴，原告主張實無理由，應予駁回等語置辯。並聲明：㈠原
    告之訴駁回。㈡如受不利判決，願供擔保，請准宣告免為假
    執行。
三、兩造不爭執事項（見本院卷第477至478頁，本院依判決格式
    修改部分文句）： 
　㈠兩造於95年3月25日結婚，婚後育有3子，婚姻關係現仍存續
    中。
  ㈡臺中市○○區○○段00000地號土地及其上同段576建號建物（即
    系爭房屋，與坐落土地合稱系爭房地）於99年3月26日起登
    記為被告所有。
  ㈢被告與丙○○於99年2月25日簽訂系爭買賣契約，約定被告以總
    價690萬元向丙○○購買系爭房地，其中簽約款1萬元、用印款
    139萬元、完稅款150萬元、點交款400萬元，系爭買賣契約
    附件記載簽約款1萬元於簽約同日交付，用印款139萬元於同
    年月27日交付，完稅款及點交款合計550萬元於同年3月24日
    交付，下方並手寫記載：「3/24已收妥契稅31,000元整簽收
    人：甲○○」等語。
  ㈣原告為兆豐國際商業銀行帳號00000000000帳戶（下稱兆豐帳
    戶）所有人，原告於99年2月25日合計匯款20萬元至被告所
    有中國信託銀行彰化分行帳號000000000000帳戶（下稱中信
    帳戶），用以支付系爭房地用印款。
  ㈤被告於99年2月26日自其中信帳戶匯款139萬元支付系爭房地
    用印款，於同年3月23日自中信帳戶匯款550萬4,140元支付
    完稅款及點交款（含信託管理費4,140元）；另被告之母即
    訴外人劉柏玲於99年3月8日匯款100萬元、原告之父乙○○於
    同年月11日轉帳550萬元至被告中信帳戶，乙○○前開550萬元
    款項係用以支付系爭房地之完稅款及點交款。
  ㈥系爭房屋購入後，兩造均有各自支出修繕費用及購買家具、
    家電費用（原告部分如甲證8至13、16，被告部分如被證13
    至16）。
  ㈦系爭房屋之水電費自99年8月起由被告中信帳戶設定自動扣繳
    ，被告於110年8月3日取消扣繳，改以現金繳納，又於110年
    10月18日起重新申請自動扣繳至今。
  ㈧被告曾於110年3月13日兩造對話中表示：「房子是我們一起
    的」等語。
  ㈨卷附證物除附表一外，其餘形式真正均不爭執。
四、得心證之理由：
  ㈠按當事人主張有利於己之事實者，就其事實有舉證之責任，
    民事訴訟法第277條前段定有明文。次按「借名登記」契約
    云者，謂當事人約定一方將自己之財產以他方名義登記，而
    仍由自己管理、使用、處分，他方允就該財產為出名登記之
    契約。其成立側重於借名者與出名者間之信任關係，在性質
    上應與委任契約同視。倘其內容不違反強制、禁止規定或公
    序良俗者，固應賦予無名契約之法律上效力，並類推適用民
    法委任之相關規定。惟借名登記契約究屬於「非典型契約」
    之一種，仍須於雙方當事人，就一方將自己之財產以他方名
    義登記，而仍由自己管理、使用、處分，他方允就該財產為
    出名登記，相互為合致之意思表示，其契約始克成立。準此
    ，當事人之一方如主張與他方有借名登記關係存在，自應就
    借名登記契約確已成立之事實，負舉證責任（最高法院100
    年度台上字第1972號、94年度台上字第767號判決要旨參照
    ）。再按不動產物權，依法律行為而取得、設定、喪失及變
    更者，非經登記不生效力；不動產物權經登記者，推定登記
    權利人適法有此權利，民法第758條第1項、第759條之1第1
    項定有明文。原告既主張兩造就系爭房地應有部分690分之5
    71定有借名登記契約，為被告所否認，依上開說明，應由原
    告舉證證明該借名登記契約之存在。
  ㈡原告主張系爭房地為原告與其母丁○○一同看屋後，由原告決
    定購買，亦由原告與賣方丙○○洽談買賣價金及細節，兩造原
    決定以出資比例來登記產權，但因考量被告為教職人員，以
    被告名義向銀行申貸應能取得較優惠之貸款額度及利率，且
    兩造為夫妻關係，斯時感情甚賭，遂將原告出資比例之產權
    借名登記於被告名下等語，業據提出系爭買賣契約、信託契
    約書、系爭房地登記謄本等為證（見本院卷第45至79、133
    至135頁）。查證人丙○○固證述：係由原告母親丁○○找伊詢
    問賣房之事，伊確定要賣後，丁○○找原告跟伊談價錢及細節
    ，簽約前都是丁○○找伊，之後由原告找伊等語，惟其亦證述
    ：系爭買賣契約為何買受人為被告是他們夫妻討論的，伊不
    知道原因等語（見本院卷第391至392頁），則不能排除係由
    原告及其母看屋，但由兩造共同決定購買之情，況系爭買賣
    契約係由被告所簽立，故何人看屋、覓屋乙情並無法證明兩
    造間有借名登記契約。又證人丁○○雖證稱：伊有聽到兩造討
    論用出資比例登記產權，伊跟原告說不要用被告一人名字，
    應該用兩個人名字比較有保障，原告說沒關係，被告是原告
    的老婆，還當老師，不會貪心等語（見本院卷第400頁），
    然此與原告起訴狀之主張內容如出一轍，且證人丁○○為原告
    母親，其證詞難其公正客觀，此部分證述是否可信，容非無
    疑。
　㈢原告復主張系爭房地價金之簽約款1萬元係其母丁○○為其支付
    ，用印款20萬元為原告支出，用印款及點交款合計550萬元
    係由其父乙○○贈與原告而支出等語，並有系爭買賣契約最末
    頁款項簽收明細表為證（見本院卷第69頁），被告對用印款
    139萬元中之20萬元為原告所支出不爭執（見本院卷第329頁
    ），其餘均否認。依證人丁○○及丙○○之證述固可認簽約款1
    萬元係由原告母親丁○○於簽約前所支付（見本院卷第395、3
    99頁），另依證人乙○○及丁○○之證述，可知證人乙○○確實欲
    贈與其子即原告購買系爭房地而簽發550萬元本票予證人丁○○，再由證人丁○○轉交予被告（見本院卷第400、402至403頁
    ），堪認系爭房地價金中之簽約款1萬元、用印款及點交款
    合計550萬元確由原告支付，惟不動產之取得對價非由登記
    名義人全數支付，其所涉原因多端，或為財務規劃與財產管
    理之便利而為之信託登記、借名登記、脫法行為等關係，或
    係出於經濟考量而為之借款、合資等關係，或係出於情感因
    素而為之贈與等關係，不一而足，且均未與常情相乖違，而
    屬一般社會交易行為所常見。是原告雖有出資支付系爭房地
    之部分價金，然細究兩造為夫妻關係，密切之親屬情感實非
    一般親友或無親屬關係之人可比，自難逕以出資之事實，而
    推認兩造間就系爭房地存在原告主張之借名登記契約。 
　㈣原告另主張系爭房地之所有權狀、系爭買賣契約、產權過戶
    等相關文件正本均由原告持有保管至今，購買時之印花稅、
    契稅、移轉登記費及規費、代書費等合計4萬3,713元均由原
    告支付，且原告於購屋後曾支出修繕、裝修鋁門窗等費用，
    並曾購買家具、冷氣等家電，及支付104年房屋稅、地價稅
    、106年房屋稅乙節，雖提出上開證物正本及原告兆豐帳戶
    交易明細、修繕、裝修、購置家具費用單據為憑（見本院卷
    第81至107、113至131、303至323、328頁），惟兩造均不爭
    執系爭房地於交屋後至109年11月前，係由兩造作為婚後之
    住所共同居住使用（見本院卷第329頁），則縱原告因使用
    系爭房地而支出稅捐、修繕、家具費用並持有系爭房地之所
    有權狀，亦不足推論原告係因借名登記契約之故，而與被告
    共有系爭房地。
　㈤至原告主張兩造於110年3月13日協議離婚過程中提及系爭房
    地產權乙事時，原告向被告稱「房子不是妳的喔，我跟妳講
    清楚囉，房子不是妳的喔，是當初用妳的名字而已喔」，被
    告表示「房子是我們一起的」，可認兩造間就系爭房地原告
    之產權應有部分有借名登記關係等語，並提出錄音光碟及譯
    文在卷可參（見本院卷第109至111頁），被告不否認曾為上
    開對話（見不爭執事項㈧），惟辯稱因當時當作一家人，家
    人沒有分誰的，所以有說是一起的等語（見本院卷第330頁
    ）。參酌被告提出之兩造間line對話記錄，被告於110年1月
    19日傳送「為了孩子，為了家庭完整，沒有離的理由，所有
    的不愉快，都可以不用計較，重新開始」之訊息予原告，於
    同年2月7日傳送被告及3個兒子所拍攝之全家福照片、「四
    缺一，趕快歸隊吧！」之訊息予原告（見本院卷第361、365
    頁），足見被告所辯當時係顧全情誼而如此回答，應屬可採
    ，尚難憑此而認兩造間有原告主張之借名登記契約。
　㈥再者，借名登記契約之存在，使借名人外觀上並無借名財產
    之所有權及處分權，非但提高交易之成本，且增加出名人對
    外擅自以所有人身分處分借名財產之風險，對借名人並非有
    利，故常在借名人欲脫產，或欲規避法律強制或禁止規定等
    特殊情況下，方有成立借名登記契約，使借名財產之所有權
    歸屬名實不符之必要。如兩造購屋之初即欲共有系爭房地，
    僅須共同擔任買賣契約之買方，或要求賣方將系爭房地所有
    權直接移轉登記予兩造共有即可，實無由原告將系爭房地應
    有部分690分之571借名登記於被告名下之必要。況原告係主
    張當時因考量由從事教職之被告申辦公教貸款以支付系爭房
    地價金，故將系爭房地所有權登記在被告名下等情，然於簽
    約後原告既已商請其父親乙○○支付用印款及點交款計550萬
    元，即已無辦理公教貸款之考量，益徵當時兩造並無內部共
    有系爭房地，僅對外由被告出名登記為系爭房地所有人之約
    定，亦無日後被告須將系爭房地所有權690分之571移轉登記
    予原告之約定。是被告辯稱兩造未就系爭房地成立借名登記
    契約等語，應屬可信。
五、綜上所述，原告就其主張之系爭房地所有權應有部分690分
    之571為其所有僅借名登記於被告名下乙情，既未盡舉證之
    責，自無從憑採。從而，原告主張其已終止前開借名登記契
    約，類推適用民法第541條第2項，及依同法第767條第1項中
    段、第179條規定，擇一請求被告將系爭房地所有權應有部
    分690分之571移轉登記予原告，即屬無據，應予駁回。又原
    告之訴既經駁回，其假執行之聲請亦失所附麗，應併予駁回
    。
六、本件事證已臻明確，兩造其餘攻擊防禦方法及證據，核與判
    決之結果不生影響，爰不一一論列，併此敘明。
七、訴訟費用負擔之依據：民事訴訟法第78條。 
中　　華　　民　　國　　111 　年　　3 　　月　　10　　日
                  民事第一庭    法  官  廖欣儀
正本係照原本作成。
如對本判決上訴，須於判決送達後20日內向本院提出上訴狀。如
委任律師提起上訴者，應一併繳納上訴審裁判費。
中　　華　　民　　國　　111 　年　　3 　　月　　10　　日
                                書記官  李俊毅